臺灣高等法院臺中分院民事判決
110年度訴更一字第8號
原      告  黃盈凱  
訴訟代理人  蔡志忠律師
被      告  彭國財  

            呂采甄  

            黃唯品 (原姓名黃雅娟)



            詹鳳鳴  
            羅惠云  

            劉程豐(原姓名劉翰愷)

            魏秀塀  

上  五  人
訴訟代理人  陳郁仁律師
複 代理 人  戴孟婷律師(辯論終結後解除委任)
被      告  江婕綺  

上列當事人間因被告違反銀行法等刑事案件(案號：本院106年度
金上訴字第817、818號)，原告提起刑事附帶民事訴訟，請求損
害賠償，經本院刑事庭裁定移送前來(案號：106年度附民字第16
5號)，並為訴之擴張，復經最高法院第一次發回更審，本院於民
國110年11月3日言詞辯論終結，判決如下：
    主  文
一、原告之訴及假執行之聲請均駁回。
二、發回前訴訟費用由原告負擔。
    事實及理由
壹、程序方面：
一、按刑事庭移送民事庭之附帶民事訴訟，僅移送前之訴訟行為
    準用關於刑事訴訟之規定，若移送後之訴訟程序，則應適用
    民事訴訟法。又在第二審為訴之變更或追加，非經他造同意
    ，不得為之，但擴張或減縮應受判決事項之聲明者，不在此
    限，民事訴訟法第446條第1項、第255條第1項第3款定有明
    文。
二、查本件原告原起訴請求被告應連帶給付原告新臺幣(以下未
    標明註幣別者均為新臺幣)103萬0,098元，及自起訴狀繕本
    送達翌日起至清償日止，按年息5%計算之利息。嗣更正其聲
    明，請求被告應連帶給付原告192萬元，及其中103萬0,098
    元自最後一位被告收受起訴狀繕本送達之翌日(即民國106年
    7月8日)起，其餘88萬9,902元自本院108年1月7日前審準備
    程序筆錄影本送達最後一位被告之翌日(即108年3月8日)起
    ，均至清償日止，按年息5%計算之利息【下稱192萬元本息
    ；見本院107年度訴易字第23號卷(下稱前審卷)一第95頁、
    二第77頁背面、第181頁】，核屬擴張應受判決事項之聲明
    ，應予准許，核先敘明。
貳、實體方面：
一、原告主張：
　　被告明知優極網(eAdGear)公司(下稱優極網）招募會員給付
    推薦獎金與組織獎金之方式，主要基於介紹他人加入，並非
    以會員推廣或銷售商品之合理市價作為回饋獎金，基於違反
    公平交易法(下稱公交法)之犯意聯絡，於101、102年間在臺
    中、烏日等地分別舉辦多場說明會，相互鼓吹、遊說在場之
    人加入投資，公開招攬特定或不特定民眾參加優極網，被告
    行為已違反修正前公交法第23條規定，並經刑事法院判刑  
    確定。公交法同時為保障社會多層次傳銷參加者權益之規定
    ，自屬民法第184條第2項保護他人之法律。原告聽從被告前
    述宣傳手法而參與優極網，致受有192萬元之損害，被告應
    負連帶賠償責任。原告於刑案一審判決後始知被告名單，在
    刑案二審提起本件請求，未罹於時效。爰依民法第184條第2
    項前段、第185條第1項前段規定侵權行為之法律關係，請求
    被告應連帶給付原告192萬元本息。
二、被告則以：
　㈠彭國財、呂采甄(下稱彭國財等2人或逕稱其姓名)部分：　被
    告均不認識原告，公交法非保護他人之法律，本件不符合侵
    權行為要件。原告未提出電子發票，無法證明參加優極網，
    亦未舉證投資金額及所受損害之因果關係。原告於104年3月
    16日檢察官偵查時在證人結文簽名，該結文列有被告姓名，
    自斯時即知受有損害且被告何人，時效應自該日起算，是原
    告請求權已罹於時效，並為時效抗辯，拒絕給付等語，資為
    抗辯。
　㈡被告黃唯品、詹鳳鳴、羅惠云、劉程豐、魏秀塀、江婕綺(下
    稱黃唯品等6人，或逕稱其姓名）部分：　　
　　被告均不認識原告，公交法非保護他人之法律，縱屬保護他
    人之法律，被告非嫻熟法律之人，主觀上並無過失。依原告
    104年3月16日刑事陳報狀記載，其投資金額為103萬0,098元
    ，並非192萬元。是原告縱受有103萬0,098元損害，應扣除
    獎金30萬元。又原告於104年3月16日作證時已知受有損害且
    被告何人，時效應自該日起算，其請求權已罹於時效，並為
    時效抗辯，拒絕給付。另原告至遲於108年1月7日已知訴外
    人陳志達、陳淑燕(下稱陳志達等2人)為共同侵權行為人，
    原告迄未對其等訴求賠償，則原告對於其等請求權已罹於時
    效而消滅，是計算本件損害額應扣除陳志達等2人應分擔金
    額等語，資為抗辯。
三、兩造聲明：
  ㈠原告訴之聲明：
　⒈被告應連帶給付原告192萬元本息。
　⒉願供擔保，請准宣告假執行。
  ㈡被告之答辯聲明：
  ⒈原告之訴及假執行之聲請均駁回。  
　⒉如受不利之判決，願供擔保請准免為假執行。 
四、兩造不爭執事項(部分用語及編排順序依卷證文義略作調整
    )：
  ㈠原告於經由訴外人鄭○○介紹，於101年10月25日加入優極網會
    員，先後共匯入資金，並推薦訴外人即下線陳○○加入，已領
    取紅利獎金30萬元(見前審卷二第76-77、185-217頁)。
  ㈡被告參與優極網會員之推廣、宣傳、招攬等工作，共同犯修
    正前公交法第35條第2項規定之非法多層次傳銷罪，業經刑
    事法院判決確定(案號：臺灣臺中地方法院104年度金訴字第
    10號、105年度金訴字第4號；本院刑事庭106年度金上訴字
    第817、818號，下稱刑案)。
  ㈢原告於103年11月25日具狀向臺灣臺中地方檢察署(下稱臺中
    地檢)陳報其因優極網詐騙案相關匯款單據等資料【見臺中
    地檢103年度偵字第27890號卷(下稱偵卷)三第4、6-31頁】
    。
　㈣原告於104年3月16日上午前往臺中地檢作證，作證內容敘明
    優極網之經營手法及舉辦說明會之時間地點等情，並提出其
    參與投資優極網之金額明細、水單，且於同日具狀陳報參與
    優極網投入總金額103萬0,098元之過程明細(見偵卷三第95
　　、204-221頁，及前審卷一第62、63-79頁)。
　㈤原告於106年6月19日提起本件刑事附帶民事訴訟(見本院刑事
    庭106年度附民字第165號卷第1-2頁)。
五、兩造爭執事項(部分用語及編排順序依卷證文義略作調整)：
  ㈠原告依民法第184條第2項前段、第185條第1項前段規定侵權
    行為之法律關係，請求被告應連帶給付192萬元本息，是否
    有據？
  ㈡被告所為時效抗辯，是否有據？　　
六、本院之判斷： 　　
　㈠損害賠償責任部分：
　⒈按「違反保護他人之法律，致生損害於他人者，負賠償責任
    但能證明其行為無過失者，不在此限」、「數人共同不法侵
    害他人之權利者，連帶負損害賠償責任；不能知其中孰為加
    害人者，亦同」，民法第184條第2項前段、第185條第1項分
    別定有明文。所謂保護他人之法律，係指保護他人為目的之
    法律，亦即一般防止危害他人權益或禁止侵害他人權益之法
    律而言。而多層次傳銷，雖非均為不正當之銷售方法，惟因
    其變型態樣繁多，如其參加人所得之佣金、獎金或其他經濟
    利益，主要係基於介紹他人參加，則後參加者必因無法覓得
    足夠之人頭而遭經濟上損失，發起或推動之人則毫無風險，
    且獲暴利，可能破壞市場機能，甚或造成社會問題，故應對
    此類多層次傳銷明文加以禁止，修正前公交法第23條立法理
    由闡示甚明。足見公交法之規定，並非專為維護交易市場秩
    序之社會法益，同時並保障社會多層次傳銷參加者之權益，
    自屬民法第184條第2項所定保護他人之法律(最高法院105年
    度台上字第246號裁定參照)。又加害人之免責要件為「其行
    為無過失」之情形，始足當之，自不得以不知有此法律為免
    責之理由。至所謂共同侵權行為，係指數人共同不法對於同
    一之損害，與以條件或原因之行為。加害人於共同侵害權利
    之目的範圍內，各自分擔實行行為之一部，而互相利用他人
    之行為，以達其目的者，仍不失為共同侵權行為人，而應對
    於全部所發生之結果，連帶負損害賠償責任(最高法院78年
    度台上字第2479號判決參照)。
　⒉查被告均參與優極網會員之推廣、宣傳、招攬等工作，共同
    犯修正前公交法第35條第2項規定之非法多層次傳銷罪，業
    經刑事法院判決確定(見兩造不爭執事項第㈡項)，其中彭國
    財等2人、黃唯品、詹鳳鳴在中壢地區，羅惠云、劉程豐、
    魏秀塀、江婕綺在臺中、彰化地區成立團隊，並相互支援，
    而在臺北、臺中、彰化及高雄等地分別舉辦多場說明會，而
    公開招攬包含原告在內之不特地投資人參加優極網公司，違
    反修正前公交法第23條所定為禁止非法多層次傳銷事業之行
    為(見刑案二審判決第7頁)，均屬違反保護他人之法律，致
    生損害於原告之權利，每位參與人分工固所不同，然既係在
    共同非基於其所推廣或銷售商品或勞務之合理巿價，為非法
    之多層次傳銷，違反修正前公交法第23條之規定之目的範圍
    內，各自分擔實行行為之一部，而互相利用其他成員之行為
    ，以達其目的，自屬共同侵權行為人，應對於全部所發生之
    結果，連帶負損害賠償責任，不因原告是否為其等直接下線
    ，是否相互認識，或有無因此領取推薦獎金(含組織獎金)及
    點擊廣告獎金之組織獎金而受影響。是以，被告以不認識原
    告、不知公交法規定等事由，資為免責抗辯之事由，均難憑
    採。　
　⒊次查兩造於本院110年8月17日準備程序，經受命法官整理協
    議之不爭執事項第㈠項已列原告經由鄭○○介紹，於101年
　　10月25日加入優極網會員，先後共匯入資金(見本院卷第75
    頁)，自已發生自認之效力，兩造均應受其拘束，不得任意
    撤銷，法院亦應受其拘束(最高法院109年度台上字第3127號
    判決參照)。況依民事訴訟法第279條第3項規定，自認之撤
    銷，以自認人能證明與事實不符或經他造同意者，始得為之
    。彭國財等2人未經原告同意，僅以原告未能提出電子發票
    ，再爭執原告非優極網會員，而撤銷其自認，於法無據，尚
    難憑採。
　⒋從而，原告本於民法第184條第2項前段、第185條第1項前段
    規定侵權行為之法律關係，主張被告負連帶損害賠償責任，
    原有憑據。
　㈡損害額部分：
　⒈按「當事人主張有利於己之事實者，就其事實有舉證之責任
    。但法律別有規定，或依其情形顯失公平者，不在此限」，
    民事訴訟法第277條定有明文。被告既否認原告受有
　　192萬元之損害，自應由原告就其損害額負舉證責任。
　⒉查原告主張其因投資優極網，自101年10月25日起至同年11
　　月12日止，以其本人名義共匯款美金3萬4,999.8元至優極網
    設於香港匯豐銀行帳戶，業據原告提出相符之彰化銀行匯出
    匯款賣匯水單、匯出匯款申請書影本為證(見前審卷二第185
    -217頁)，自堪信原告此部分主張為真實。茲依兩造合意匯
    率以30元計算(見本院卷第29頁)，原告匯款金額折合104萬9
    ,994元(計算式：34,999.8×30＝1,049,994)。此金額與原告
    主張受有103萬0,098元損害，固有些許差額，惟原告主張損
    害額乃分別依匯款當時匯率29.036元至29.318元計算，並加
    計手續費而來(見本院卷第245頁)，應屬合理可採。是以，
    彭國財等2人僅以原告未能提出電子發票，而否認原告受有
    損害，當非可採。
　⒊次查原告主張以現金向其上線陳瑩玥購買點數換得優極網帳
　　戶，尚有88萬9,902元投資損失部分，則未據原告提出相關
　　金流資料以佐其說，尚難遽信。再佐以陳瑩玥於本院審理時
　　證稱原告未透過伊購買優極網平台帳戶乙情明確(見前審卷
　　二第129-132頁)，益徵原告主張尚有88萬9,902元投資損失
　　，應非事實。至鄭○○於本院前審時雖證稱依伊組織表所載
　　，原告陸續有優極網31個帳戶(口)，以美金計價，每個帳戶
　　美金2,049.95元等語(即依匯率30元計算，折合約190萬元左
　　右；見前審卷二第133頁)。惟鄭○○所謂組織表乃伊自行製
　　作之私文書，被告既已否認其實質真實性，且原告就海外投
　　資款項未以匯款為之變態事實，卻未能提出其他具體證據以
　　佐其說，復參以原告僅向臺中地檢陳報投資金額103萬0,098
　　元而已。凡此，原告主張另有投資優極網88萬9,902元，並
　　受有同額損害，要難採信。
  ⒋又查原告於104年3月16日前往臺中地檢證稱伊點擊廣告的獎
　　金至少有30萬元等語(見偵卷三第83頁反面)，則原告實際損
　　害金額，應依民法第216條之1損益相抵規定(最高法院97年
　　度台上字第470號判決參照)，扣除獎金30萬元，因而核算出
　　73萬0,098元(計算式：1,030,098－300,000＝730,098)。
　㈢時效部分：
  ⒈按因侵權行為所生之損害賠償請求權，自請求權人知有損害
    及賠償義務人時起，2年間不行使而消滅，民法第197條第1 
    項前段定有明文。從而關於侵權行為損害賠償請求權之消滅
    時效，應以請求權人實際知悉損害及賠償義務人時起算，非
    必以賠償義務人因該不法侵害之行為遭檢察官起訴、刑事法
    院判決有罪，或其前提法律關係經民事法院另案判決其勝訴
    確定為據(最高法院107年度台上字第783號判決參照)。次按
    「時效完成後，債務人得拒絕履行」，民法第144條第1項亦
    定有明文。  
　⒉查原告因被告違反公交法犯行，於104年3月16日前往臺中地
    檢作證前，先經檢察官詢問原告與彭國財等2人、黃唯品等6
    人(及訴外人何志鴻、劉乾城等人)有無親戚關係，並諭知具
    結義務及偽證處罰，與命朗讀結文後(結文為「茲到場於貴
    署103年度偵字5405、13514、27890、30836就被告羅惠云、
    呂采甄、江婕綺、何志鴻、劉翰愷、魏秀屏(應為魏秀塀之
    誤載)、詹鳳鳴、劉乾城、彭國財、黃雅娟等人違反銀行法
    等案件為證人...)」，方命原告作證，且原告作證時已敘明
    優極網公司之經營手法(即投資優極網公司係為了賺取推薦
    獎金、點擊廣告獎金，沒有購買商品，優極網公司並沒有實
    際賣會員東西)及舉辦說明會時地，暨在臺灣主要幹部係羅
    惠云、劉翰愷、魏秀塀、詹鳳鳴、彭國財、黃雅娟等人(擔
    任主講人)各情。檢察官訊畢後更將當日訊問筆錄提示予原
    告閱覽無訛後，再由原告簽名，此有刑事證人傳票、結文及
    該日訊問筆錄影本附卷可稽(見偵卷三第84-85頁、前審卷三
    第206頁、本院卷第333、341頁)。基此，可見原告於104年3
    月16日作證時，即已詳知優極網經營手法，且知悉本件全部
    被告經檢察官列為刑案被告。
  ⒊次查原告於本院前審時陳稱伊於101年間在臺中麗緻酒店說
    明會曾看到劉程豐、魏秀塀、江婕綺做分享，另外彭國財亦
    現身於麗緻酒店，且在臺中烏日說明會看到彭國財等2人、
    黃唯品、羅惠云、詹鳳鳴等人等語(見前審卷二第58頁)；再
    參酌原告所提陳瑩玥101月11月間所傳優極網說明會簡訊中 
    ，當時已知講師團包括羅惠云、黃唯品、詹鳳鳴、彭國財等
    2人(見前審卷二第164-168頁、卷三第164頁反面)，並對於
    103年10月27、28日平面或電子媒體關於調查局查獲優極網
    吸金之報導，表示沒有意見(見前審卷三第65頁)；觀諸該
    等報導內容，均將移送臺中地檢偵辦之黃唯品等6人之姓名
    列(黃唯品、劉程豐均列舊名)為「詐騙集團」或「不法吸金
    集團」優極網之「首腦」或「主嫌」(見本院107年度訴易字
    第49號卷三第102-106頁，及本院卷第335、337頁)，原告復
    於前審陳稱係因看到報紙網站報導這件案子進入訴訟程序，
    才到臺中地檢作證明確在卷，當時報紙刊登優極網很多人投
    資，領不到錢，伊認為伊狀況與其他投資人相同(見前審卷
    二第76頁反面、卷三第3頁)。由此，可知原告投資優極網與
    本件被告於說明會分享有關，且作證前應已知悉黃唯品等6
    人為加害人，復至遲於104年3月16日作證時已知悉伊因投資
    優極網而受有損害。
  ⒋原告訴訟代理人蔡志忠律師於108年4月22日前審審理時，對
    於法官提問何時知道對造被告有侵權行為？已自承104年3月
    16日(該日筆錄誤載為104年5月31日，見本院卷第187、295
    頁)檢察官通知原告作證時，原告才知這些被告有侵權行為
    (見前審卷二第269頁背面)，復未據是日到場之原告即時撤
    銷或更正，當已發生效力(民事訴訟法第72條參照)。茲因訴
    訟代理人為訴訟行為，係本於當事人之授權以自己之意思為
    之，並非本人之代言機關，故其行為有無錯誤，不依本人之
    意思決之，而依代理人之意思決之，其所為事實上之陳述，
    除經到場之當事人本人即時撤銷或更正外，其效果即及於當
    事人本人，不得以與當事人或本人之真意不符為理由，而否
    認其效力(最高法院49年台上字第2362號判決先例參照)。是
    以，可認原告於104年3月16日作證時已確知其損害及被告均
    為加害人，應無疑義。
  ⒌原告於104年3月16日以原告名義具狀向臺中地檢陳報，其陳
    報狀記載案由為「優極網詐騙案」，並敘述投入優極網資金
　　明細，及詐騙案嫌疑人皆聲稱百分之百回本，當時優極網頁
　　都秀出100% Money Back Guarantee的字樣(見偵卷三第00-
　　00頁、前審卷一第78-80頁、本院卷第343-345頁)。準此書
　　證內容，並勾稽前述相關事證，可知美國之Kathy張未經檢
　　察官列為犯罪嫌疑人，原告當時係以優極網被害人身分陳報
　　受害詳情，其中詐欺嫌疑人應指刑案被告即本件被告。惟原
　　告反此主張詐欺嫌疑人僅知美國之Kathy張，不知本件被告
　　成為刑案被告或加害人云云，要難憑採。
　⒍從而，原告於104年3月16日前往臺中地檢作證時，已確實知
　　悉其損害額103萬0,098元(如扣除獎金30萬元則為73萬0,098
　　元)，並知悉被告為共同侵權行為人，縱其未收受檢察官起
　　訴書，其延至106年6月19日始提起本件訴訟，仍無礙於其損
　　害賠償請求權已罹於2年時效。被告基此抗辯原告請求權已
　　罹2年時效而消滅，而拒絕給付，洵無不合。原告反此主張
　　未罹於時效，仍得請求被告損害賠償，要屬無據，應非可採
　　。
七、綜上所述，原告本於民法第184條第2項前段、第185條第1項
　　前段規定之侵權行為法律關係，請求被告連帶給付192萬元
　　本息，為無理由，應予駁回。其假執行之聲請亦失所附麗，
　　應併予駁回。
八、原告請求權既已罹於時效而消滅，則本件損害額應否扣除陳
    志達等2人應分擔額及其分擔額若干各情，即無詳究之必要
    ；又本件事證已臻明確，兩造其餘攻擊或防禦方法及所用證
    據，經本院斟酌後，認均不足以影響本判決結果，爰不再逐
    一論列，附此敘明。
九、據上論結，本件原告之訴為無理由，爰依民事訴訟法第78條
    ，判決如主文。
中　　華　　民　　國　　110 　年　　11　　月　　24　　日
    　　      民事第二庭  審判長 法　官  楊 國 精
　　　　　　　　　　　　         法　官  陳 得 利
      　　　　　　　　　　       法  官  陳 正 禧       
正本係照原本作成。             
如不服本判決，應於收受送達後二十日內向本院提出上訴書狀，
其未表明上訴理由者，應於提出上訴後二十日內向本院補提理由
書狀（均須按他造當事人之人數附繕本）。因疫情而遲誤不變期
間，得向法院聲請回復原狀。
上訴時應提出委任律師或具有律師資格之人之委任狀。委任有律
師資格者，另應附具律師資格證書及釋明委任人與受任人有民事
訴訟法第四百六十六條之一第一項但書或第二項所定關係之釋明
文書影本。如委任律師提起上訴，發回更審後為訴之變更（追加
、擴張）部分應一併繳納上訴裁判費。

                                 書記官  陳 三 軫   
　　　　　　　　　　　　　　　　　
中　　華　　民　　國　　110 　年　　11　　月　　24　　日